臺灣板橋地方法院刑事判決　　　　　　　　　　　　　九十年度訴字第一八七號
　　公　訴　人　臺灣板橋地方法院檢察署檢察官
　　被　　　告　甲○○
　　選任辯護人　鍾志宏
右列被告因妨害自由等案件，經檢察官提起公訴（九十年度偵字第一一０一八號），
本院判決如左：
    主  文
甲○○共同以非法方法，剝奪人之行動自由，處有期徒刑捌月。緩刑參年。
    事  實
一、甲○○因丁○○積欠新台幣（下同）三百餘萬元，遲未歸還且避不見面，於民國
    九十年五月二十九日中午十三時許（公訴人誤載為十二時四十五分許），得知丁○○在台中市○○路○段二五六號門口，與朋友在該處飲茶，甲○○為討回丁○○積欠之債務，竟與姓名年籍不詳之三名成年男子，先基於傷害之犯意聯絡，於
    駕駛二輛車前往該處，由其中一名男子確認丁○○之身份後，一語不發，即徒手
    毆打丁○○臉部、胸部，甲○○隨後走來，亦徒手朝丁○○之頭部毆打，致丁○○受有右下眼眶挫瘀傷三‧五Ⅹ一公分、前額挫瘀傷三‧五Ⅹ一‧五公分、左上
    眼瞼創傷一‧二Ⅹ‧三公分、前胸挫傷併紅腫三Ⅹ三公分及四Ⅹ二公分等傷害
    。丁○○被毆打後癱在地上，甲○○等人復基於妨害自由之犯意聯絡，由二名不
    詳姓名之成年男子強行將丁○○架住拉進甲○○之自用小客車內，並駕駛該自用
    小客車北上，先到台北縣板橋市○○路丁○○戶籍所在地，因沒有人在，復與丁○○之妻約在大漢橋之花市，於前往花市後又將丁○○載往台北縣新莊市○○街
    二一巷七號一樓住處，以強暴之方法剝奪丁○○之行動自由。嗣於同日下午四
    時三十分許，到達丁○○前揭住處後，即通知丁○○之妻乙○○返回家中，因丁○○及乙○○表示無力立即清償欠款，甲○○即要求丁○○及乙○○需立即簽發
    支票及本票，並以不簽就再將丁○○強行帶走等語恐嚇，使丁○○及乙○○因而
    心生畏懼，丁○○為求脫離甲○○等人之控制，乃於甲○○之脅迫下共同簽發面
    額分別為一百五十萬元、一百萬（公訴人誤載為五十萬元）之本票各一張，及面
    額二十五萬元之本票二張，乙○○另簽發面額分別為一百五十萬元、一百萬元（
    公訴人誤載為五十萬元）之支票各一張，及面額二十五萬元之支票二張交付後，
    甲○○等人始行離去，前後計剝奪丁○○之行動自由達八小時之久。
二、案經丁○○訴由臺灣板橋地方法院檢察署檢察官偵查起訴。
    理  由
一、訊據被告甲○○矢口否認有右揭犯行，辯稱：丁○○欠伊三百七十八萬元已逾三
    年，均避不見面，九十年五月下旬，從朋友處得知丁○○在台中市○○路一帶，
    因對台中路況不熟，始請朋友帶路，於台中市○○路○段二五六號門口，看見丁○○即驅前詢問，因丁○○看見伊就要逃跑，伊之友人即把丁○○拉住，雙方於
    拉扯間造成丁○○傷害，並非故意毆打丁○○，丁○○見狀即說借款需與其妻一
    同解決，要求至伊家中談，請其妻一併至伊家中，然伊認不妥，恐丁○○誣陷伊
    強押至家中，認至丁○○家中談比較清楚，即與丁○○上台北找其妻，並未將丁○○帶到不知名之山上，到其妻之住處，伊尚要求可請朋友或管區之警員到場，
    伊並無妨害丁○○之自由，依據民法第一百五十一條之規定為保護自己之權利，
    對於他人之自由或財產施以拘束、收押或毀損者，不負損害賠償之責，縱令伊之
    行為有過當之處，卻係為保護自己之權利，無妨害自由之故意，丁○○自願和伊
    一同上台北處理債務，伊原即持有丁○○及其妻乙○○二人之票據，係因其二人
    哀求允許渠分期償還，伊同意才讓渠二人簽發票據，支票及本票均為丁○○所自
    願開立，若係強暴之行為，應係要求支付現金，何須再拿票據，顯見伊並無妨害
    自由云云。經查：
    (1)右揭事實，業據告訴人丁○○指述伊積欠被告三百萬元左右，且所經營之眼鏡
      行因經濟不景氣無法經營而關門，恐告訴人索債遭報復而遷移走避，被告不死
      心，跟蹤伊至台中，於九十年五月二十九日中午，趁伊與友人在台中市○○路
      二段二五六號紅茶店門口談事情，派不明男子確認係伊無誤後，即動手毆打伊
      ，未幾被告與不詳姓名之男子三人共同加入毆打行列，致伊受有右下眼眶挫瘀
      傷、前額挫瘀傷、左上眼瞼創傷、前胸挫傷併紅腫等傷害。復再限制伊之自由
      ，將伊押進車內開回台北，於回台北途中即與伊之配偶乙○○聯絡湊錢，並要
      乙○○至大漢橋下之花市等，惟被告等人直接將伊帶回家，嗣始通知乙○○回
      家解決，由於被告主張積欠之本息高達三百八十七萬元，哀求分期償還，被告
      則揚言不一次償還則再將之帶走，幾經協商，由其妻開立票據交付後，始解除
      對伊之限制，前後限制伊之行動自由達八小時之久等語綦詳。而告訴人受有如
      事實欄所述之傷害，並有台北縣立板橋醫院驗傷診斷書影本一張存卷可按及支
      票存根聯影本四張、面額二十五萬元之本票影本一張附卷可稽。
    (2)再查，在場證人丙○○亦證稱：告訴人跟伊老闆有生意往來，常常會約在公司
      或公司樓下的茶店談事情，那天（九十年）五月二十九日中午開始在那邊坐下
      ，約一時許，一個高高瘦瘦帶著眼鏡的人走過來，手指著丁○○，說『你是不
      是丁○○』就打過去，一直打到癱在地上，有流血，後又有人走來，其中另一
      個就是被告也蹲下去打丁○○的頭，並喝令說沒渠等的事，不要過來，大家都
      有看到，茶店的人也有看到，但都不敢過來，要拿衛生紙幫告訴人擦，他們也
      不肯讓人擦，也沒有人報警，告訴人被打的都沒有力氣了，上車時是被兩人兩
      邊架著上車的等語歷歷（詳參本院九十一年一月三日、五月二日訊問筆錄）。
      證人丙○○所證被告等人毆打告訴人後將之架入車內之情節核與告訴人指述之
      前情相符。雖證人丙○○於偵查中證稱：、、、年紀較大頭禿微胖之男子過來
      ，對丁○○罵三字經，也動手打丁○○之頭部，後來又有三個人走過來、、、
      。於本院調查時則先證稱：另外兩邊各走來一人，其中一人（指被告）也蹲下
      去打丁○○之頭部，後又稱：另外兩邊是各走來二人、、、。此部份情節之證
      述固不盡一致，然其所證述告訴人遭被告等人毆打後架入車內之基本事實之陳
      述則均一致，而前揭不盡一致之部分與犯行之真實性並無礙，其證言仍得採信
      ，此亦有最高法院八十一年台上字第五三０三號判決可資參照，是證人丙○○
      所證自堪採信。
    (3)復查，告訴人受有右下眼眶挫瘀傷三‧五Ⅹ一公分、前額挫瘀傷三‧五Ⅹ一‧
      五公分、左上眼瞼創傷一‧二Ⅹ‧三公分、前胸挫傷併紅腫三Ⅹ三公分及四
      Ⅹ二公分等傷害，有驗傷診斷書如前可稽，若單純拉扯應不可能造成眼框、前
      額挫瘀傷、眼瞼創傷等傷害，參諸被告於本院調查時亦自承：對證人丙○○所
      證述毆打告訴人之部分沒意見等語（同上本院九十一年一月三日訊問筆錄），
      是被告辯稱：僅拉扯云云，顯不足採，被告等人見到告訴人即出手毆打，致告
      訴人癱在地上始又將之架入車內，其等顯有傷害之犯意亦明。
    (4)次查，為保護自己權利，固得對於他人之自由施以拘束，惟以不及受法院或其
      他有關機關援助，並非於其時為之，則請求權不得實行或其實行顯有困難者為
      限。此民法第一百五十一條亦定有明文。而本件被告原即持有被告簽發之票據
      ，已據被告自承無訛（詳參九十一年一月十九日之刑事辯護意旨狀），是被告
      已有債權憑證可資求償，且並無上揭不及受法院或有關機關之援助，且非其時
      為之，請求權有不得實行或實行顯有困難之情狀，被告自應循正當途徑向債務
      人求償，其夥同他人將告訴人毆傷後，即架入車內逕對他人之自由施以拘束，
      其有妨害自由之故意復顯無疑義。
    (5)末查，告訴人積欠被告三百餘萬元之債務，已據告訴人自承在卷，雖被告要求
      簽立之本票、支票面額加起來已超過其債權額，惟於告訴人返還二十五萬元後
      被告即返還二十五萬元面額之本票、支票各一張，亦據告訴人於本院調查時自
      承無訛（詳參本院九十一年七月二十三日訊問筆錄）是被告要求簽立票據僅係
      為實現其債權，固尚無不法所有之意圖，惟告訴人僅積欠被告三百餘萬元，卻
      簽發面額六百萬元之票據，而如非被告等人以不法方法逼債，丁○○與其妻何
      肯再簽發票據，且高過其債權額之理，再告訴人於當日先遭被告等人毆打，復
      有上開診斷書乙份可查，足見被告等人確有以強暴脅迫方法向告訴人逼債無疑
      。
    (6)綜上，被告所辯顯均不足採信，本件事證明確，其犯行洵堪認定。
二、核被告所為，係犯刑法第三百零二條第一項之剝奪行動自由罪、同法第二百七十
    七條第一項之普通傷害罪。被告與其他三不詳姓名之成年男子間，各有犯意之聯
    絡及行為之分擔，為共同正犯。又被告以非法方法，剝奪人之行動自由後，對告
    訴人施以言詞恐嚇部分，因刑法第三百零二條第一項之罪，原包括以其他非法方
    法剝奪人之行動自由而言，所謂非法方法當然包括強暴脅迫等情事在內，被告於
    妨害自由行為繼續中，嚇稱再予帶走等語，自屬包含於妨害行動自由之同一意念
    之中，縱其所為，合於刑法第三百零五條恐嚇危害安全之情形，仍應視為剝奪行
    動自由之部分行為。另因刑法第三百零二條之妨害自由罪，係妨害他人自由之概
    括規定，如以使人行無義務之事，或妨害人行使權利為目的，而其強暴脅迫復已
    達於剝奪人之行動自由之程度，即祇成立本罪，不再依同法第三百零四條論處。
    （此有最高法院二十九年上字第二三五九號及七十四年度台上字第三四０四號判
    例可資參照）。是被告等人強制被害人簽發本票及支票使人行無義務之低度行為
    ，為剝奪人行動自由之高度行為所吸收，不另論罪，公訴人認為被告另犯有刑法
    第三百零四條第一項之強制罪云云，顯有誤會，再被告其係為討債始毆打被告，
    將告訴人打到癱在地上後，復對告訴人妨害自由，是顯以傷害之方法達妨害自由
    之目的，其所犯上揭傷害、妨害自由二罪間，有方法結果之牽連關係，為牽連犯
    ，應依刑法第五十五條規定，從一重之以非法方法，剝奪人之行動自由罪處斷，
    公訴人認被告所犯上揭傷害、妨害自由二罪間犯意各別、行為互殊，亦有未洽。
    按被告犯罪之動機係因告訴人積欠三百餘萬元之債務糾紛，延不出面解決，此經
    告訴人承認屬實，而被告於告訴人償還部分款項，隨即返還等額之本票、支票，
    足見被告所為固有非法，然惡性尚非重大，爰審酌上情及被告品行良好、生活狀
    況、智識程度，犯罪之手段、所生危害及犯罪後之態度等一切情狀，量處如主文
    所示之刑，以資懲儆。末查被告等前未曾受有期徒刑以上刑之宣告，有臺灣高等
    法院檢察署刑案紀錄簡覆表三紙在卷足憑，其等因一時失慮罹犯本罪，且被告有
    正當職業，經受此科刑教訓之後，當益知戒慎而無再犯之虞，本院認所宣告之刑
    以暫不執行為適當，爰併宣告被告緩刑三年。
據上論斷，應依刑事訴訟法第二百九十九條第一項前段，刑法第二十八條、第三百零
二條第一項、第二百七十七條第一項、第五十五條、第七十四條第一款，罰金罰鍰提
高標準條例第一條前段，判決如主文。
本案經檢察官李海龍到庭執行職務。
中      華      民      國    九十一    年      九      月      十      日
                                  臺灣板橋地方法院刑事第四庭
                                      法  官    徐  子  涵
右正本證明與原本無異。
如不服本判決，應於判決送達後十日內向本院提出上訴狀 (應附繕本)。
                                      書記官    彭  麗  紅
中      華      民      國      九十一      年    九    月     十六     日
附錄論罪法條全文
刑法第二百七十七條：
傷害人之身體或健康者，處三年以下有期徒刑，拘役或一千元以下罰金。
犯前項之罪，因而致人於死者，處無期徒或七年以上有期徒刑；致重傷者，處三年以
上十年以下有期徒刑。
刑法第三百零二條：
私行拘禁或以其他非法方法，剝奪人之行動自由者，處五年以下有期徒刑、拘役或三
百元以下罰金。
因而致人於死者，處無期徒刑或七年以上有期徒刑，致重傷者，處三年以上十年以下
有期徒刑。
第一項之未遂犯罰之。
